臺灣桃園地方法院刑事判決
111年度金訴字第53號
公  訴  人  臺灣桃園地方檢察署檢察官 
被      告  張昌文



上列被告因違反洗錢防制法等案件，經檢察官提起公訴（110年
度偵字第25814號、110年度偵字第29951號），被告於準備程序
中就被訴事實為有罪之陳述，經本院裁定進行簡式審判程序，判
決如下：
    主  文
張昌文幫助犯洗錢防制法第十四條第一項之洗錢罪，處有期徒刑
肆月，併科罰金新臺幣壹萬元，罰金如易服勞役，以新臺幣壹仟
元折算壹日。
    事  實
一、張昌文（原名：張起凱）明知金融帳戶係個人信用之重要表
    徵，能預見任意將所有之金融機構帳戶資料交付他人，足供
    他人用為詐欺取財犯罪後收受被害人匯款，以掩飾、隱匿犯
    罪所得財物之去向及所在，竟仍以縱若有人持以詐欺取財，
    或掩飾、隱匿特定犯罪所得，亦不違反其本意，而基於幫助
    他人詐欺取財、幫助洗錢之不確定故意，於民國110年4月16
    日前某日時，在位於桃園市○○區○○路00號之統一超商新田園
    門市，將如附表一所示金融帳戶之存簿影本、提款卡及提款
    卡密碼寄出而提供與真實姓名年籍不詳、通訊軟體LINE（下
    稱「LINE」）暱稱「林暐書」（下稱「林暐書」）之人，再
    由「林暐書」輾轉提供上開張昌文所提供之物品予真實姓名
    年籍不詳之成年詐欺者（下稱「成年詐欺者」）使用（無證
    據證明本案對被害人為本案詐欺犯行之正犯人數達3人以上
    ，公訴意旨應予更正﹚。嗣該成年詐欺者即意圖為自己不法
    之所有，基於詐欺取財之犯意，於附表二所示之時間，以附
    表二所示之詐欺方式詐騙如附表二所示之被害人、告訴人，
    致渠等陷於錯誤，而分別以附表所示之付款時間、地點、方
    式，將附表所示之款項轉入如附表二「匯款帳戶」欄所示之
    帳戶，旋遭提領一空。
二、案經鄭雪琳訴由臺北市政府警察局文山一分局、蔡慶怡訴由
    臺北市政府警察局中正第二分局、侯妍蓁訴由臺中市政府警
    察局大雅分局移送臺灣桃園地方檢察署檢察官偵查起訴。
    理  由
一、上揭犯罪事實，業據被告張昌文於本院準備程序及審判程序
    中均坦承不諱（本院金訴字卷第43頁、第208頁），核與證
    人即被害人李麗虹、郭培媛於警詢中之證述、證人即告訴人
    鄭雪琳、蔡慶怡、侯妍蓁於警詢之證述（偵字第25814號卷
    第23至24頁、第41至43頁、第71至72頁、第95至101頁；偵
    字第29951號卷第19至23頁、第25至29頁），內容均大致相
    符，並有手機通話紀錄及手機簡訊擷取圖片、線上轉帳明細
    擷取圖片、蔡慶怡之元大銀行新店中正分行帳號0000000000
    0000號存摺封面影本、被告與「林暐書」自110年4月16日起
    至同年月21日之LINE對話文字記錄、中華郵政股份有限公司
    111年5月16日儲字第1110145826號函暨函附資料、臺灣中小
    企業銀行大園分行111年5月17日大園字第1118101830號函暨
    函附資料、合作金庫商業銀行大園分行111年5月19日合金大
    園字第1110001425號函暨函附資料、玉山銀行集中管理部11
    1年5月24日玉山個（集）字第1110066442號函暨函附資料等
    件在卷可參（偵字第25814號卷第39至40頁、第59至61頁、
    第69至71頁、第81至83頁、第107至119頁；偵字第29951號
    卷第63至69頁；審金訴字卷第65至75頁；金訴字卷第83至87
    頁、第89至115頁、第117至140頁、第151至176頁）。是被
    告前揭任意性自白，核與事實相符，可以採信。本件事證明
    確，被告前開犯行已堪認定，應依法論罪科刑。
二、論罪科刑：
　㈠按洗錢防制法第2條第2款之掩飾、隱匿行為，目的在遮掩、
    粉飾、隱藏、切斷特定犯罪所得與特定犯罪間之關聯性，是
    此類洗錢行為須與欲掩飾、隱匿之特定犯罪所得間具有物理
    上接觸關係（事實接觸關係）。而提供金融帳戶提款卡及密
    碼供他人使用，嗣後被害人雖匯入款項，然此時之金流仍屬
    透明易查，在形式上無從合法化其所得來源，未造成金流斷
    點，尚不能達到掩飾或隱匿特定犯罪所得之來源、去向及所
    在之作用，須待款項遭提領後，始產生掩飾、隱匿之結果。
    故而，行為人提供金融帳戶提款卡及密碼，若無參與後續之
    提款行為，即非洗錢防制法第2條第2款所指洗錢行為，無從
    成立一般洗錢罪之直接正犯。刑法第30條之幫助犯，係以行
    為人主觀上有幫助故意，客觀上有幫助行為，即對於犯罪與
    正犯有共同認識，而以幫助意思，對於正犯資以助力，但未
    參與實行犯罪之行為者而言。幫助犯之故意，除需有認識其
    行為足以幫助他人實現故意不法構成要件之「幫助故意」外
    ，尚需具備幫助他人實現該特定不法構成要件之「幫助既遂
    故意」，惟行為人只要概略認識該特定犯罪之不法內涵即可
    ，無庸過於瞭解正犯行為之細節或具體內容，此即學理上所
    謂幫助犯之「雙重故意」。金融帳戶乃個人理財工具，依我
    國現狀，申設金融帳戶並無任何特殊限制，且可於不同之金
    融機構申請多數帳戶使用，是依一般人之社會通念，若見他
    人不以自己名義申請帳戶，反而收購或借用別人之金融帳戶
    以供使用，並要求提供提款卡及告知密碼，則提供金融帳戶
    者主觀上如認識該帳戶可能作為對方收受、提領特定犯罪所
    得使用，對方提領後會產生遮斷金流以逃避國家追訴、處罰
    之效果，仍基於幫助之犯意，而提供該帳戶之提款卡及密碼
    ，以利洗錢實行，仍可成立一般洗錢罪之幫助犯（最高法院
    108年度台上大字第3101號刑事大法庭裁定意旨參照）。
　㈡被告將其本案如附表一所示之金融帳戶提款卡、提款卡密碼
    、存摺影本，提供不詳成年詐欺者使用，供作收受詐欺所得
    財物之用，嗣成年詐欺者分別向被害人李麗虹、郭培媛、告
    訴人鄭雪琳、蔡慶怡、侯妍蓁為詐欺行為而使渠等分別將款
    項匯入被告所有如附表二「匯款帳戶」欄所示之帳戶後，為
    掩飾、隱匿其犯罪所得財物之去向，再由不詳成年詐欺者自
    被告所有如附表二「匯款帳戶」欄所示之帳戶中提領詐騙款
    項，已製造詐欺金流之斷點，實質上使該犯罪所得流向不明
    ，造成隱匿之效果，妨礙該詐欺犯罪之偵查，而被告僅係提
    供帳戶資料，所為係參與詐欺取財及洗錢罪構成要件以外之
    行為，且在無證據證明被告係以正犯而非以幫助犯之犯意參
    與犯罪之情形下，應認其所為係幫助犯而非正犯行為。是核
    被告所為，係犯刑法第30條第1項前段、同法第339條第1項
    之幫助詐欺取財罪及刑法第30條第1項前段，洗錢防制法第1
    4條第1項之幫助洗錢罪。
　㈢被告提供如附表二「匯款帳戶」欄所示之帳戶之存摺影本、
    提款卡、提款卡帳號之行為，幫助他人分別詐騙本案告訴人
    、被害人共5人之財物及幫助掩飾或隱匿本案犯罪所得之去
    向及所在，係以一行為觸犯數罪名，為想像競合犯，應依刑
    法第55條前段規定，從一重以幫助洗錢罪論處。
　㈣被告以幫助之意思，參與構成要件以外之行為，為幫助犯，
    爰依刑法第30條第2項之規定，依正犯之刑減輕之；又被告
    於偵訊、本院準備程序及審理時均自白幫助洗錢犯行，依洗
    錢防制法第16條第2項規定，減輕其刑，並依刑法第70條規
    定，遞減之。
　㈤爰以行為人之責任為基礎，審酌被告任意將金融帳戶之提款
    卡提供予他人使用，幫助不詳成年詐欺者從事詐欺及洗錢犯
    行，使無辜民眾受騙而受有財產上損害，亦擾亂金融交易往
    來秩序，且因詐欺集團得藉此輕易隱匿犯罪所得，造成執法
    機關不易查緝犯罪行為人之真實身分，增加被害人求償上之
    困難，應予非難，惟念及被告犯後於本院審理中尚知坦承犯
    行，並有賠償被害人、告訴人財產上損失之意願（本院金訴
    字卷第43頁），惟因就賠償方式、金額未能與被害人李麗虹
    、郭培瑗及告訴人侯妍蓁達成共識而迄至本案辯論終結前未
    能達成調解以賠償上開被害人、告訴人共3人之損失，惟另
    於本院審理中與告訴人鄭雪琳、蔡慶怡達成調解，賠償告訴
    人鄭雪琳、蔡慶怡等人之財產上損失，此有本院111年度附
    民移調字第844號調解筆錄1紙在卷可稽（本院金訴字卷第14
    3至144頁），犯後態度尚可。兼衡被告前無任何刑事案件有
    罪前科之素行，素行良好，此有臺灣高等法院被告前案紀錄
    表在卷可佐，及各該告訴人、被害人所受之損害、被告之犯
    罪動機、目的、手段、被告於本院審理中自陳目前因為工作
    時受傷而仍在養傷，故目前沒有工作，也無收入，目前與父
    母同住，目前有1個高中三年級之小孩須扶養（本院卷第209
    頁）、被害人之量刑意見（本院金訴字卷第191頁、第195頁
    ）等一切情狀，量處如主文所示之刑，並就罰金刑部分諭知
    易服勞役之折算標準。
三、沒收部分：
　㈠按洗錢防制法於105年12月28日修正，於106年6月28日生效施
    行，其中第18條修正為「犯第14條之罪，其所移轉、變更、
    掩飾、隱匿、收受、取得、持有、使用之財物或財產上利益
    ，沒收之；犯第15條之罪，其所收受、持有、使用之財物或
    財產上利益，亦同（第1項）。以集團性或常習性方式犯第1
    4條或第15條之罪，有事實足以證明行為人所得支配之前項
    規定以外之財物或財產上利益，係取自其他違法行為所得者
    ，沒收之（第2項）。對於外國政府、機構或國際組織依第2
    1條所簽訂之條約或協定或基於互惠原則，請求我國協助執
    行扣押或沒收之案件，如所涉之犯罪行為符合第3條所列之
    罪，不以在我國偵查或審判中者為限（第3項）。」而關於
    犯罪行為人犯洗錢防制法第14條之罪，其所掩飾之財物本身
    僅為洗錢之標的，難認係供洗錢所用之物，故洗錢行為之標
    的除非屬於前置犯罪之不法所得，而得於前置犯罪中予以沒
    收者外，既非本案洗錢犯罪之工具及產物，亦非洗錢犯罪所
    得，尤非違禁物，尚無從依刑法沒收規定予以宣告沒收，自
    應依上開第18條第1項前段規定予以宣告沒收。且此規定係
    採義務沒收主義，祇要合於前述規定，法院即應為相關沒收
    之諭知，然該洗錢行為之標的是否限於行為人者始得宣告沒
    收，法無明文，實務上一向認為倘法條並未規定「不問屬於
    犯罪行為人與否均沒收」時，自仍以屬於被告所有者為限，
    始應予沒收，本院認宜從有利於被告之認定。是上開洗錢防
    制法第18條所定應沒收之洗錢犯罪工具及產物，應限於行為
    人所有始得宣告沒收。
　㈡本件被告既已將本案如附表一所示帳戶之提款卡均提供給予
    不詳成年詐欺者使用，被告對如附表一所示帳戶內之款項已
    無事實上之管領權，且被告提供帳戶所掩飾之財物本身，僅
    為洗錢之標的，並非洗錢犯罪工具、產物，亦非犯罪所得，
    尚難認本件各被害人、告訴人分別匯入被告如附表二「匯款
    帳戶」欄所示之帳戶內之款項，即為洗錢防制法第18條所定
    被告犯洗錢罪之犯罪所得、工具及產物，亦難認仍屬被告所
    有，自不應適用前揭規定宣告沒收。此外，卷內亦無證據證
    明被告將上開帳戶資料交付本件成年詐欺者使用，獲有不法
    犯罪所得，自無從予以沒收、追徵犯罪所得，附此敘明。　
　㈢未扣案之被告名義所申辦之如附表一所示金融帳戶之各該提
    款卡等物，既由被告提供給真實身分不詳之成年詐欺者使用
    一情，業經本院認定如前，足見上開物品已非被告所有之物
    ，然本件各被害人、告訴人在遭施用前開詐術後即陷於錯誤
    ，而分別匯款至被告提供之如附表二「匯款帳戶」欄所示之
    帳戶，顯見上開物品係不詳詐欺者為從事詐欺犯罪使用而向
    被告取得之供犯罪所用之物，然該物品未扣案，原需依刑法
    第38條第4項之規定追徵其價額，惟上開物品單獨存在亦不
    具刑法上之非難性，倘予追徵，除另使刑事執行程序開啟之
    外，對於被告犯罪行為之不法、罪責評價並無影響，復不妨
    被告刑度之評價，對於沒收制度所欲達成或附隨之社會防衛
    亦無任何助益，欠缺刑法上重要性，更可能因刑事執行程序
    之進行，致使被告另生訟爭之煩及公眾利益之損失，是本院
    認無沒收或追徵之必要，爰依刑法第38條之2第2項之規定，
    均不予宣告沒收。
據上論斷，依刑事訴訟法第273條之1第1項、第299條第1項前段
，判決如主文。　　
中　　華　　民　　國　　111 　年　　8 　　月　　16　　日
                  刑事第十庭    法　官　陳愷璘
以上正本證明與原本無異。
如不服本判決應於收受判決後20日內向本院提出上訴書狀，並應
敘述具體理由。其未敘述上訴理由者，應於上訴期間屆滿後20日
內向本院補提理由書(均須按他造當事人之人數附繕本)「切勿逕
送上級法院」。 
　　　　　　　　　　　　　　　  書記官　劉世揚
中　　華　　民　　國　　111 　年　　8 　　月　　16　　日
附錄論罪科刑法條之依據：
洗錢防制法第14條
有第二條各款所列洗錢行為者，處7年以下有期徒刑，併科新臺
幣5百萬元以下罰金。
前項之未遂犯罰之。
前二項情形，不得科以超過其特定犯罪所定最重本刑之刑。
中華民國刑法第339條
（普通詐欺罪）
意圖為自己或第三人不法之所有，以詐術使人將本人或第三人之
物交付者，處5年以下有期徒刑、拘役或科或併科50萬元以下罰
金。
以前項方法得財產上不法之利益或使第三人得之者，亦同。
前二項之未遂犯罰之。
　　　　　　　　　　　　　　　　
　
附表一：
編號 開戶銀行 帳戶號碼   開戶日期   戶名   1 中華郵政股份有限公司 00000000000000 82年7月31日   張起凱   2 臺灣中小企業銀行大園分行 00000000000 83年7月20日   張起凱   3 合作金庫商業銀行大園分行 0000000000000 107年12月14日   張起凱   4 玉山商業銀行 0000000000000 108年12月24日   張起凱  

附表二：
編號 告訴人或被害人 詐欺方式 轉帳時間、金額（新臺幣） 匯入帳戶 1 告訴人鄭雪琳 不詳之成年詐欺者於110年4月20日晚間8時41分許，佯稱係夏慕尼新香榭鐵板燒餐廳之會計人員來電：因公司遭駭客入侵，致鄭雪琳信用卡遭盜刷，並表示將有銀行人員會協助處理；嗣有佯稱為玉山商業銀行人員致電，表示會協助鄭雪琳解除設定，要求須依銀行人員之指示操作網路銀行解除設定云云。致鄭雪琳陷於錯誤，依照指示於右列時間在位於臺北市○○區○○路0段00號11樓之住所內操作網路銀行，轉帳如右列所示之款項至右列帳戶，旋遭不詳之成年詐欺者提領一空。 110年4月20日晚間9時38分許、轉帳86,138元 如附表一編號2所示帳戶 2 告訴人蔡慶怡 不詳之成年詐欺者於110年4月20日晚間9時許，佯稱係金石堂書店之網路客服人員來電：因系統錯誤，將導致帳戶遭重複扣款，要求蔡慶怡協助取消設定；嗣有佯稱為玉山商業銀行人員致電，表示會協助蔡慶怡解除設定，要求須依銀行人員之指示操作網路銀行手機APP解除設定云云。致蔡慶怡陷於錯誤，依照指示於右列時間在位於新北市○○區○○路000號3樓之居所內操作網路銀行，轉帳如右列所示之款項至右列帳戶，旋遭不詳之成年詐欺者提領一空。 110年4月20日晚間10時22分許、轉帳27,997元 如附表一編號1所示之帳戶 3 被害人李麗虹 不詳之成年詐欺者於110年4月20日晚間9時33分許，佯稱係夏慕尼新香榭鐵板燒餐廳之客服人員來電：因公司遭駭客入侵，致李麗虹遭扣款，並表示將有銀行人員會協助處理；嗣有佯稱為中國信託商業銀行人員致電，表示會協助李麗虹解除設定，要求須依銀行人員之指示操作網路銀行解除設定云云。致李麗虹陷於錯誤，依照指示於右列時間在位於新北市○○區○○路000巷0弄00號之住所內操作網路銀行，轉帳如右列所示之款項至右列帳戶，均旋遭不詳之成年詐欺者提領一空。 110年4月20日晚間10時49分許、轉帳49,986元 如附表一編號3所示之帳戶    110年4月20日晚間10時52分許、轉帳49,985元 如附表一編號3所示之帳戶    110年4月20日晚間11時33分許、轉帳85,099元 如附表一編號3所示之帳戶    110年4月20日晚間11時37分許、轉帳70,210元 如附表一編號3所示之帳戶    110年4月21日凌晨0時4分許、轉帳44,875元 如附表一編號3所示之帳戶    110年4月21日凌晨0時32分許、轉帳49,986元 如附表一編號4所示之帳戶 4 告訴人侯妍蓁 不詳之成年詐欺者於110年4月20日晚間9時8分許，佯稱係誠品網路書店之客服人員來電：因遭駭客入侵，而有異常扣款之情形；嗣有佯稱為第一商業銀行專員致電，表示會協助蔡慶怡解除交易，要求須依銀行人員之指示操作網路銀行手機APP解除設定云云。致蔡慶怡陷於錯誤，依照指示於右列時間在位於新北市○○區○○路000號3樓之居所內操作網路銀行，轉帳如右列所示之款項至右列帳戶，均旋遭不詳之成年詐欺者提領一空。 110年4月20日晚間10時20分許、轉帳49,987元 如附表一編號4所示之帳戶    110年4月20日晚間10時23分許、轉帳49,989元 如附表一編號4所示之帳戶    110年4月21日凌晨0時17分許、轉帳49,985元 如附表一編號4所示之帳戶    110年4月21日凌晨0時19分許、轉帳29,105元 如附表一編號4所示之帳戶    110年4月21日凌晨0時20分許、轉帳10,015元 如附表一編號4所示之帳戶    110年4月21日凌晨0時22分許、轉帳10,085元 如附表一編號4所示之帳戶 5 郭培瑗 不詳之成年詐欺者於110年4月20日晚間，佯稱係金石堂書書局之客服人員來電：因公司遭駭客入侵，致郭培瑗信用卡遭盜刷，並表示將有銀行人員會協助處理；嗣有佯稱為玉山商業銀行人員致電，表示會協助郭培瑗解除設定，要求須依銀行人員之指示操作自動櫃員機解除設定云云。致郭培瑗陷於錯誤，依照指示於右列時間分別在位於新北市○○區○○路○段000號之全家便利商店長春門市內之操作自動櫃員機、在其位於新北市○○區○○路0段000號 14樓之1之居所內操作網路銀行之方式，轉帳如右列所示之款項至右列帳戶，均旋遭不詳之成年詐欺者提領一空。 110年4月20日晚間9時58分許、轉帳29,987元 如附表一編號1所示之帳戶    110年4月20日晚間10時許、轉帳23,051元 如附表一編號1所示之帳戶    110年4月20日晚間10時21分許、轉帳29,985元 如附表一編號4所示之帳戶    110年4月20日晚間10時33分許、轉帳29,985元 如附表一編號1所示之帳戶    110年4月21日凌晨0時2分許、購過網路銀行轉轉帳49,985元 如附表一編號1所示之帳戶    110年4月21日凌晨0時4分許、購過網路銀行轉帳49,985元 如附表一編號1所示之帳戶    110年4月21日凌晨0時12分許、轉帳29,987元 如附表一編號1所示之帳戶